Inventaris van het archief van de Prefect en de Commissaris-generaal van het Departement van de Monden van de Maas, 1811-1815
Nationaal Archief, Den Haag
Prefect Monden van de Maas
Prefecture Monden van de Maas
1429-1815
merendeel 1811-1813
35700
498 inventarisnummer(s); 39,00 meter
Normale, geschreven en gedrukte documenten, geen bijzondere handschriften.
Nationaal Archief, Den Haag
Prefect van het Departement van de Monden van de Maas; Commissaris-generaal van het Departement van de Monden van de Maas
Vanaf 1810 maakte het voormalig Koninkrijk Holland deel uit van het Franse keizerrijk. Het departement Bouches de la Meuse of Monden van de Maas omvatte globaal het gebied van de huidige provincie Zuid-Holland, met aan het hoofd een prefect als de directe vertegenwoordiger van de keizer. De prefect bemoeide zich met alle geledingen van het bestuur. In het archief is het seriestelsel toegepast. In de eerste plaats bevat het archief de serie besluiten, toegankelijk door eigentijdse indices op personen en zaken. Voorts zijn er vele meters ingekomen stukken, die toegankelijk zijn via agenda's. Een groot deel van het archief is op onderwerp geordend: hierin bevinden zich onder meer stukken betreffende belastingen, domeinen, financiën, handel en nijverheid, justitie, kerkelijke zaken, landbouw en veeteelt, militaire zaken, verkeer en waterstaat. Tevens is aanwezig het archief van de departementsraad.
Archiefvorming
Geschiedenis van de archiefvormer
I. Bestuurlijke organisatie en grondgebied
Bij decreet van 18 oktober 1810 regelde Napoleon de bestuurlijke organisatie van het voormalig Koninkrijk Holland binnen het Franse keizerrijk. Holland kreeg bij die gelegenheid een eigen status als gouvernement - generaal met Ch. F. Lebrun, hertog van Plaisance, als titularis, bijgestaan door F.J.B. baron d' AIphonse als intendant van Binnenlandse zaken en IJ.A. Gogel als intendant van Financiën. Onder hen stonden prefecten. De prefecten waren in het gehele keizerrijk in hun departementen de dragers van de uitvoerende macht, als het ware keizers in het klein. Zij werden daarom direct door Napoleon aangesteld. Zij waren alleen aan de ministers verantwoording schuldig. Omdat ons land echter werd ingelijfd, was de situatie hier anders. Met de boven gemelde functionarissen was een extra bestuurslaag ingeschoven, zodat de prefecten zich bij de intendant van Binnenlandse zaken dienden te verantwoorden.
Naber, pp. 58 - 70.
Voor de inlijving van het Koninkrijk Holland bij Frankrijk, bij Keizerlijk decreet van 9 juli 1810, was Holland verdeeld in departementen, die op hun beurt waren onderverdeeld in kwartieren. Het departement Bouches de la Meuse of Monden van de Maas omvatte globaal het gebied van de huidige provincie Zuid - Holland en werd ingesteld bij Keizerlijk decreet van 13 September 1810.
Ramaer, pp. 68 en 91.
Als zodanig kwam het in de plaats van het departement Maasland, dat had bestaan van 1807 - 1810 en precies het zelfde territorium had beslagen.
Bruggeman, passim.
In het noorden viel de scheiding met het departement van de Zuiderzee samen met de huidige grens tussen Noord - en Zuid - Holland. Naar het oosten boog de grens in vergelijking tot de huidige provinciegrens echter naar het zuiden, zodat Leimuiden, Nieuwveen, Zevenhoven, Nieuwkoop, Zegveld, Waarder en Oudewater tot het departement van de Zuiderzee behoorden. Zuidwaarts viel de grens weer samen met de tegenwoordige van Zuid - Holland met Utrecht. Naar het oosten omvatte het departement in afwijking van thans met Culemborg, Beesd, Asperen en Heukelum een deel van het huidige Gelderland. De grens met Brabant en Zeeland liep evenals nu door Biesbosch, Hollands Diep, Volkerak, Krammer en Grevelingen, waarmee de Noordzee bereikt was.
Het departement Maasland was in vier kwartieren verdeeld: die van Leiden, Rotterdam, Dordrecht en Goeree met Overflakkee, dit laatste sinds 1809. Bij Keizerlijk decreet van 20 januari 1811
Ramaer, p. 91.
werd het nieuwe departement Monden van de Maas onderverdeeld in zes arrondissementen, te weten die van Den Haag, Leiden, Rotterdam, Flakkee alias Sommelsdijk, Dordrecht en Gorinchem. Bij Keizerlijk decreet van 21 oktober 1811 werd deze indeling bestendigd, slechts werd Flakkee vergroot met de eilanden Voorne en Putten, eerder behorend tot het arrondissement Rotterdam, waardoor het nieuwe arrondissement Brielle ontstond.
In plaats van een Ianddrost, zoals Maasland had gekend, kwam in 1811 een prefect naar Frans model aan het hoofd te staan. Als zodanig werd op 13 december 1810 voor het departement Bouches de la Meuse baron Goswin Joseph Augustin de Stassart (1780 - 1854) benoemd. De Stassart was geen onbekende op het gebied van bestuur, daar hij in 1807 onder - prefect van Orange en in 1810 prefect van Vaucluse geworden was.
Savant, pp. 230 - 231; Francois, pp. 191 - 251 (biografie De Stassart).
Zijn huwelijk met Caroline du Mas de Peyssac in december 1810 maakte het hem onmogelijk de prefectuur aanstonds te bezetten. Daarom werd op 25 december 1810 mr. Carel Gerhard Hultman, die eerder Ianddrost van Maasland was geweest, aangewezen als plaatsvervanger. Op 16 februari 1811 werd de inmiddels gearriveerde De Stassart geinstalleerd. Hij bleek een ijverig dienaar van Napoleon, ijveriger zelfs dan gouverneur - generaal Lebrun. Als streng en hard bestuurder maakte hij zich bepaald niet geliefd. De tijdgenoot Van der Palm noemde hem driftig en ijdel tot op de grenzen der waanzinnigheid, hoewel hij niet geheel van menselijke gevoelens gespeend scheen te zijn.
Ten Zeldam Ganswijk, dl. II, pp. 238 - 241.
De prefect betrok met zijn ambtenaren het gebouw aan de Kneuterdijk, waar thans de Raad van State gehuisvest is. Dat moest daarnaast plaats bieden aan de burelen van de onder - prefect van Den Haag. Deze lokalen boden de prefect het voordeel, dat hij metterwoon slechts honderd meter van zijn bureau verwijderd was, daar hij in het gebouw van de latere Koninklijke Bibliotheek was gaan wonen.
Peters, pp. 148 - 149.
Zijn activiteiten ten dienste van het centraal bestuur maakten een uitbreiding van het administratieve apparaat nodig. Voortvarend pakte de prefect dan ook de reorganisatie van zijn ambtelijk apparaat aan. Hij handhaafde weliswaar S.P. van Swinden als secretaris - generaal, die deze post reeds vanaf 1807 vervulde, maar ontsloeg op 19 februari de overige functionarissen van de prefectuur ad interim. Gezien het vele te verwachten werk hield hij hen echter tot 1 maart daarop in voorlopige dienst.
Inv.nr. 15, nr. 1 C.
De nieuwe inrichting van het bestuursapparaat vond inderdaad op 1 maart 1811 plaats.
Inv.nr. 15, nr. 4.
Een secretariaat - generaal met daarbij een bureau "d'expédition généale" en drie gespecialiseerde bureaus werden opgericht. De secretaris - generaal kreeg in de persoon van de heer Frieswijk een adjunct, de drie bureaus werden bemand door de heren Romswinkel, Musketier Vergenst en Le Maitre, deze laatste geassisteerd door de heer Durand des Maisons. Allen mochten deze chefs gebruik maken van het bureau "d'expélition générale", dat belast was met het bijhouden van de registers. Het ressorteerde onder de secretaris - generaal en had een eigen souschef. Deze assistent van de secretaris - generaal moest dagelijks de prefect de dagregisters laten zien en de brieven inschrijven onder het toeziend oog van dezelfde prefect. Blijkbaar werden met deze registers de agenda's bedoeld maar met soorten en inrichting van genoemde registers hield de regeling zich niet bezig. Tenslotte werd bepaald, dat de ambtenaren, waarvan er twaalf genoemd werden, om 8 uur dienden te verschijnen en niet eerder dan 4 uur mochten vertrekken.
Blijkbaar was de prefect niet helemaal tevreden met het resultaat van de operatie. In 1812 reorganiseerde hij de bureaus in ieder geval, nadat hij in juli 1811 een nieuwe secretaris - generaal had aangetrokken in de persoon van H.J. Caan, die eerder onderprefect van Rotterdam was.
Archief intendant van Binnenlandse Zaken, inv.nr. 955: Keizerlijk decreet van 18 juli 1811; niet aanwezig bij ingekomen stukken van het secretariaat - generaal, inv.nr. 18, nr. 599.
Caan, dertig jaar jonger dan zijn voorganger Van Swinden, legde op 1 augustus de eed af.
Inv.nr. 251, fo. 40.
Een besluit van deze reorganisatie is niet overgeleverd. Mocht er al een besluit hebben bestaan, dan is dit verloren gegaan met het register van besluiten van het eerste halfjaar van 1812. De nieuwe regeling bleef tot het eind van het Franse bewind in 1813 van kracht.
Na het vertrek van de Fransen eind november 1813 werd per 1 december 1813 mr. Arnold Willem Nicolaas van Tets van Goudriaan (1771 - 1837) tot commissarisgeneraal benoemd
Inv.nr. 473, nr. 1.
, een functie die per 1 mei 1814 werd opgeheven. De commissaris - generaal was daarmee een overgangsfiguur tussen prefect en gouverneur. Deze laatste functionaris had een met de prefect vergelijkbare machtspositie. In 1850 werd hij vervangen door een commissaris des konings, thans der koningin, met geringer bevoegdheden.
De raad van het departement tijdens de prefectuur was de voortzetting van het college van assessoren, dat de landdrost bijstond in de rechtspraak over de middelen te lande. Bepaaldelijk behandelde deze raad geschillen betreffende de hoogte van de aanslag in de directe belastingen, taxatie van eigendom in verband met onteigening, toezicht op de grote wegen, aanbesteding van werken en schade ten gevolge van werken en zaken betreffende domeingoed.
Bruggeman, pp. V - VII; Ten Zeldam Ganswijk, dl. II, pp. 241 - 242
De zittende leden, voor wie de prefect in voorkomende gevallen als voorzitter optrad, bleven in functie en hun werkzaamheden bleven de zelfde.
Naast de commissaris - generaal werd op 23 december 1813 een nieuwe raad benoemd, teneinde de zaken van de genoemde middelen te lande af te handelen. Deze nieuwe raad van 1813 bestond uit de meesters J.H. de Lange, J.D. van Slingeland, P. Hoyer van Brakel en F.J. Boers en W.G.J, van Slingeland.
Staatssecretarie, 1813 - 1840, inv.nr. 1, 23 dec./ K.B. 18.
Van de assessoren uit de periode 1807 - 1810 waren zodoende alleen de twee eerstgenoemden overgebleven.
Kaart van het departement Monden van de Maas. Uit: J.C. Ramaer, Geschiedkundige atlas van Nederland, deel II.:
II. Taken
Boven kwam reeds ter sprake, dat de prefect de directe vertegenwoordiger van de keizer in het gewest was. Hij bemoeide zich dus met alle geledingen van het bestuur, hierin wel bijgestaan door de onder te noemen raad. De eerste taak, waarmee de prefect zich bezig diende te houden, bestond echter uit de invoering van de Franse conscriptie
Naber, pp. 71 - 80.
ter vorming van een leger ten dienste van Napoleon. Hierbij werd hij geassisteerd door het zogenaamde "Conseil de recrutement", waarvan hij voorzitter was. Voorts was hij verantwoordelijk voor de invoering van het Franse belastingstelsel in zijn district
Naber, pp. 95 - 97.
en ook de invoering van de Franse rechterlijke organisatie verliep via hem.
Van Boven, pp. 227 - 262.
Vervolgens was hem samen met de onder - prefecten de bijzondere zorg opgedragen van de waterstaat met de bijbehorende werken, die verzorgd werden door de "dienst van de bruggen en wegen".
De Jong en Hanssen, p. III.
Tenslotte fungeerde hij als verbindingsschakel tussen het centrale bestuur van Holland of ook de ministeries te Parijs en de onder - prefecten, die overstelpt werden met vragen over alle mogelijke onderwerpen. De bureaus kregen in 1811 hun organisatie zoals boven vermeld. De taken van de onderscheidene bureaus regelde de prefect tot in de puntjes. Aan het secretariaat - generaal werden de volgende onderwerpen opgedragen: legalisatie, verkiezingen, inschrijving voor openbare werken, economische statistiek, kunst, geleerde gezelschappen, bibliotheken en propaganda.
Het eerste bureau kreeg toegewezen: zaken van oorlog en politie, buitenlandse paspoorten, vergunning voor jacht en visserij, douane, landloperij, huizen van bewaring, speelhuizen, cafe's, drukkerijen en boekhandels, kranten, levensonderhoud, markten, gezondheid en maten en gewichten.
Aan het tweede bureau werd toevertrouwd: gemeentelijke financiën, bruggen en wegen, handel en nijverheid, liefdadigheid en beheer van kerkelijk goed.
Het derde bureau werd belast met: financiën, belastingen, kadaster en nationaal domein.
Blijkens hun agenda's gingen de afdelingen anders te werk en dit onder het toeziend oog van de prefect!
Het secretariaat - generaal bemoeide zich met: ambtenaren, bestuurlijke indeling, burgerlijke stand, drukken van boeken, economische statistiek, paspoorten, propaganda, rechterlijke indeling, vergunningen voor jacht en visserij en verkiezingen.
Het eerste bureau werkte aan: militie en politie.
Het tweede bureau legde de hand op: bruggen en wegen, douane, gezondheidszorg, handel en nijverheid, kunsten en wetenschappen, landbouw en markt.
Het derde bureau resteerde: aanbestedingen, belastingen, kadaster en tenslotte financiën van de prefectuur.
Door deze gang van zaken toe te staan had de prefect de waarde van zijn besluit van 1 maart 1811 aanmerkelijk verminderd.
Met de reorganisatie van 1812 veranderde het een en ander. Een nieuw vierde bureau behandelde voortaan zaken van financiën van de prefectuur en de gemeenten, eerst gedaan door respectievelijk het derde en tweede bureau. Ook tussen de bureaus onderling werd geschoven. De onderwerpen economische statistiek en propaganda gingen van het secretariaat - generaal naar het tweede bureau. Bruggen en wegen moest het tweede bureau tenslotte afstaan aan het derde bureau. Zie voor deze zaken, tabellarisch samengevat, onderstaande lijst.
Bestuurlijke indeling van het departement Monden van de Maas bij keizerlijk decreet van 21 oktober 1811
Arrondissement Den Haag
kanton Alphen
Alphen, Bodegraven, Hazerswoude en Zwammerdam
kanton Den Haag
Den Haag en Wassenaar
kanton Katwijk
Katwijk en Voorschoten
kanton Voorburg
Leidschendam, Rijswijk, Voorburg, Zegwaart en Zoetermeer
Arrondissement Leiden
kanton Leiden
Leiden, Leiderdorp en Zoeterwoude
kanton Noordwijk
Hillegom en Vennep, Lisse, Noordwijk, Noordwijkerhout, Oegstgeest, Rijsburg, Sassenheim en Warmond
kanton Woubrugge
Ter Aar, Aarlanderveen, Alkemade, Koudekerk, Oudshoorn, Rijnsaterwoude en Woubrugge
Arrondissement Rotterdam
kanton Delft
Delfshaven, Delft, Nootdorp, Overschie, Pijnacker en t Woud
kanton Gouda
Boskoop, Gouda, Reeuwijk en Sluipwijk
kanton Haastrecht
Bergambacht, Berkenwoude, Gouderak, Haastrecht, Krimpen aan de Lek, Lekkerkerk, Ouderkerk aan de IJssel en Stolwijk
kanton Hillegersberg
Bergschenhoek, Berkel, Bleiswijk, Capelle aan de IJssel, Hillegersberg, Moordrecht, Nieuwerkerk aan de IJssel, Waddinxveen en Zevenhuizen
kanton Naaldwijk
's - Gravenzande, De Lier, Loosduinen, Monster, Naaldwijk, Schipluiden en Wateringen
kanton Rotterdam
Kralingen en Rotterdam
kanton Schiedam
Ketel en Schiedam
kanton Vlaardingen
Maasland, Maassluis, Rozenburg en Vlaardingen
Arrondissement Dordrecht
kanton Dordrecht
Dordrecht, Dubbeldam, Heerjansdam, Hendrik - Ido - Ambacht, Rijsoord en Zwijndrecht
kanton Oud - Beijerland
Nieuw - Beijerland, Oud - Beijerland, Zuid - Beijerland, Heine - noord, Klaaswaal, Koorndijk (Goudswaard) en Numansdorp
kanton Ridderkerk
Barendrecht, Charlois, Pernis, Poortugaal, Rhoon, Ridderkerk en IJssel monde
kanton Strijen
s' Gravendeel, Maasdam, Mijnsheerenland, Puttershoek en Strijen
Arrondissement Gorinchem
kanton Culemborg
Asperen, Beesd, Culemborg, Everdingen, Heukelum, Leerdam, Lexmond, Schoonrewoerd en Vianen
kanton Gorinchem
Ameide, Giessen - Nieuwkerk, Gorinchem, Hardinxveld, Hoog - Blokland, Kedichem en Meerkerk
kanton Sliedrecht
Alblasserdam, Oud - Alblas, Bleskensgraaf, Giessendam, Goudriaan, Molenaarsgraaf, Nieuw - Lekkerland, Nieuwpoort, Noordeloos, Papendrecht, Sliedrecht en Streefkerk
Arrondissement Brielle
kanton Brielle
Abbenbroek, Brielle, Geerviiet, Heenvliet, Hellevoetsluis, Nieuw - Helvoet, Nieuwenhoorn, Oostvoorne, Oudenhoorn, Rockanje, Spijkenisse, Zuidland en Zwartewaal
kanton Goedereede
Dirksland, Goedereede, Nieuwe - Tonge, Ouddorp en Oude - Tonge
kanton Sommelsdijk
Den Bommel, Middelharnis, Ooltgensplaat en Sommelsdijk
Geschiedenis van het archiefbeheer
Archiefvorming
De prefect had blijkbaar geen grote greep op zijn ambtelijk apparaat. Dat zelfde was het geval met de vorming van het archief. Had men in de tijd tot 15 februari 1811 het verbaalstelsel van de landdrost van Maasland voortgezet, vanaf 16 februari ging men voor wat betreft de ingekomen stukken over op het agendastelsel. Tot 3 maart hanteerde men één agenda, vanaf 4 maart kreeg elk bureau een eigen agenda. In de series, die zo gevormd werden, trad nu meer en meer vorming van onderwerpsbundels op. Dit kwam doordat latere ingekomen stukken onder een eerder gebruikt nummer van de agenda werden ingeschreven en dus ook opgelegd. Vanzelfsprekend was dat echter niet gezien herhaalde aantekeningen op de stukken van de hand van de prefect zelf: "joindre aux autres pieces". Het betrof dan verschillende nummers van de agenda, behandeld zonder aantekening aldaar. De prefect gaf dus zelf opdracht het door hem geintroduceerde agendastelsel met de daarbij behorende numerieke serie ingekomen stukken te ondergraven! Intussen is er geen bewijs, dat de ambtenaren de aanwijzingen van de prefect opvolgden. Voor de dagelijkse verdeling van de ingekomen stukken schijnt men zich bediend te hebben van omslagen ("chemises"), waarin de stukken per afdeling waren ondergebracht. Mededelingen hierover zijn echter spaarzaam, wij vonden slechts een enkele van 1812. Het karakter van deze dagelijkse omslagen was blijkbaar tijdelijk. Tot een element in de registratuur zoals later bij de commissaris - generaal hebben deze omslagen het in ieder geval niet gebracht.
De commissaris - generaal maakte voor zijn ingekomen stukken ook gebruik van het agendastelsel. Eén verfijning paste hij echter toe: de stukken werden genummerd volgens de agenda maar daarna per dag in omslagen opgeborgen. De nummers noteerde men vervolgens op deze omslagen. Dit systeem onderscheidt zich in niets van dat van de gouverneur van Zuid - Holland, die hem opvolgde. Wij merken op, dat tijdens de prefectuur ook al dagelijkse omslagen in gebruik waren maar zonder blijvende gevolgen voor de registratuur zoals boven uiteengezet.
Het zou overigens een misvatting zijn te denken dat men alle stukken, die volgens de lijsten in de omslagen aanwezig moeten zijn, daar inderdaad aan zou treffen. Meerdere steekproeven leerden, dat vele stukken ontbreken.
Naast de ingekomen stukken onderscheiden wij nog drie soorten stukken, die in het verband van series zijn opgebouwd. Dit zijn de registers van besluiten, de kopieboeken van uitgaande brieven en de postboeken. De werking van deze series zal nader worden verklaard..
In de loop der tijden werd het archief met enige aanwinsten verrijkt. Schenkers waren het ministerie van Justitie, de erven H.J. Caan en het Kabinet der koningin.
Respectievelijk: Aanwinst 1909, I, nr. 4 (oud nr. 500), 1912, XXIII, nr. 10 (oud nr. 689) en 1913,1, nr. 42 (oud nr. 479).
Anderzijds zijn stukken verdwenen. In de inventaris Meilink werden de betreffende nummers als zodanig aangemerkt. In de meeste gevallen werden deze stukken echter bij andere nummers aangetroffen of waren zij ondergebracht in het zogenaamde Supplement (II) op de archieven van de Gewestelijke besturen. Ook de series ingekomen stukken zijn niet compleet, wat een eenvoudige blik op hun beschrijvingen leert. Dit gemis kan meerdere oorzaken hebben. In de eerste plaats is het mogelijk, dat de administratie het nummer intern heeft doorgeschoven door het een hoger nummer toe te kennen bij doorhaling van het eerdere. Dit pleegt in de agenda aangetekend te zijn. Vervolgens bestaat de kans, dat stukken naar anderen - bij voorbeeld onder - prefecten - zijn doorgestuurd. Ook dit vindt men via de agenda. Tenslotte is het mogelijk, dat de stukken ontvreemd zijn. Men denke in dit verband aan de affaire Bonasse.
ARA., Copiedossiers, nr. 42.
Deze bezocht het Algemeen Rijksarchief vanaf 1954 en het duurde drie jaar voordat werd ontdekt, dat hij stukken uit' de Franse archieven had ontvreemd. De opheffing van zijn omvangrijke collectie vergde nog enige jaren. Zij bevatte ook stukken van de prefectuur van de Monden van de Maas. Het ging naar schatting om een 20 cm. dikke stapel. Wat zou er niet zijn teruggekomen?
Geschiedenis van het archief en eerdere bewerkingen
Over plaatsing en ordening van het archief tijdens de prefectuur is niets bekend. Wel is een lijst overgeleverd van vier loketkasten, waarin ruimte was voor twee en zeventig rubrieken
Inv.nr. 460.
maar het is niet zeker, of dit systeem het verder heeft gebracht dan een plan. Materiële omschrijvingen van stukken ontbreken immers. In ieder geval bood het geen ruimte voor registers van besluiten, agenda's en wat dies meer zij. Na het vertrek van de prefect uit Den Haag was het archief op 22 november 1813 in verzegelde pakketten aan het nieuwe bestuur overgedragen
Ten Zeldam Ganswijk, dl. II, pp. 66 - 67.
, dat in allerijl was ondergebracht in het voormalige logement van Haarlem aan de Korte Vijverberg.
Van der Gouw, pp. 17 en 26.
In 1821 bevond men in de griffie van het Provinciaal Bestuur van Zuid - Holland, dat de archieven van drost, kwartierdrosten, prefect, onder - prefecten, commissarisgeneraal en districts - commissarissen in wanorde verkeerden. In een jaar tijd werden zij op orde gebracht door de tweede commies - archivist aldaar J.F.P. Grim, die daarvoor een gratificatie van fl. 100. - ontving.
Archief provinciaal bestuur van Zuid - Holland, 1814 - 1850, inv.nr. 1167 d.d. 5 - 6 - 1822 nr. 897/6185.
Of de inspanning van Grim voor wat betreft de prefectuur een beschrijving heeft opgeleverd is niet bekend. Mocht dit zo zijn, dan kan het resultaat slechts summier zijn geweest gezien de omvang van het te bewerken materiaal: ongeveer 160 meter!
Tot 1860 bleef het archief van de prefectuur bij het provinciaal bestuur berusten, dit in tegenstelling tot de archieven van de onder - prefecten. Op aandringen van rijksarchivaris Bakhuizen van den Brink bracht men het echter ook over naar het Rijksarchief.
Fruin, p. 158.
Volgens de bijgeleverde summiere lijst
Archief provinciaal bestuur van Zuid - Holland, 1850 - 1945, inv.nr. 3734 ex. 23 - 2 - 1860 nr. 1538; Verouderde inventarissen, 3.02.09.
ging het in totaal om 117 genummerde pakken of delen. Herkenbaar daarvan: - zijn onder meer de ingekomen stukken, die voor het secretariaat - generaal het eerste tot vierde bureau in respectievelijk 11, 21, 12, 35 en 16 pakken waren gevat. Voorts betrof het een register van de directeur - generaal van de douane
Waarschijnlijk inv.nr. 315.
en stukken betreffende bruggen en wegen, veren en militaire zaken, waaronder registers van de raad van recrutering.
Inv.nrs. 364 - 379 en 388.
Enige jaren later leverden J.H. Hingman en J.J. Feijlbrief een even beknopte lijst
Verouderde inventarissen, 3.02.09.